【裁判字號】    99,台上,4966
【裁判日期】    990805
【裁判案由】    妨害性自主
【裁判全文】
最高法院刑事判決            九十九年度台上字第四九六六號
上  訴  人  甲○○
選任辯護人  楊正評律師
上列上訴人因妨害性自主案件，不服台灣高等法院中華民國九十
七年十月七日第二審判決（九十七年度上訴字第二二九九號，起
訴案號：台灣板橋地方法院檢察署九十六年度偵字第四六四九號
），提起上訴，本院判決如下：
    主  文
原判決撤銷，發回台灣高等法院。
    理  由
本件原判決認定上訴人甲○○有如其事實欄所載之犯行，因而撤
銷第一審之科刑判決，改判仍論處上訴人成年人與少年二人以上
共同攜帶兇器對於未滿十四歲之女子以強暴、恐嚇之方法而為性
交罪刑，固非無見。
惟查：(一)、刑法第二百二十二條第一項第二款對未滿十四歲之男
女犯同法第二百二十一條之強制性交罪，固不以行為人明知被害
人年齡為必要，但仍須證明行為人對於性交對象之年齡，主觀上
已預見其係未滿十四歲之人，竟仍執意為之，而不違背其本意者
，始足當之。此行為人主觀上之犯意，為犯罪之責任要件，乃犯
罪事實不可或缺部分，非但須於判決事實欄內詳予記載，且應於
理由內敘明所憑之證據及其論斷之理由，否則即有判決認定事實
不憑證據或理由不備之違背法令。又兒童及少年福利法第七十條
第一項前段規定，成年人利用兒童及少年犯罪或與之共同實行犯
罪，而加重其刑者，固不以其明知所利用或共同實行犯罪者為兒
童及少年為必要，但仍須證明該成年人有利用或與兒童及少年共
同實行犯罪之不確定故意，亦即該成年人須預見其利用或共同實
行犯罪者係兒童及少年，且與之實行犯罪並不違背其本意，始足
當之。本件原判決事實欄記載，上訴人與少女田○○、游○○、
少年Ｃ基於強制性交之犯意聯絡，並利用未滿十四歲之少年Ｄ，
由田○○、游○○將未滿十四歲之被害人Ａ女（以上少年、Ａ女
真實姓名、年籍均詳卷）強行推入房內後，與少年Ｃ、Ｄ共同強
卸Ａ女衣服，田○○並持兇器雙節棍對Ａ女施以恫赫，上訴人先
後命少年Ｃ、Ｄ以性器侵入Ａ女陰部各強制性交一次等情。乃認
上訴人夥同及利用少年，對未滿十四歲之Ａ女為強制性交，而論
處上訴人上揭強制性交罪刑。但上訴人自始否認犯行，原判決對
上訴人命少年Ｃ、Ｄ對Ａ女強制性交時，主觀上究係明知Ａ女為
未滿十四歲之女子，抑或對之具有不確定故意？未於事實欄明白
認定，詳細記載，致事實未臻明確，本院自無從為適用法律當否
之判斷；又對於上訴人究係明知田○○、游○○及Ｃ、Ｄ等人為
未滿十八歲之少年？抑或有不確定之故意？此法定量刑之加重條
件，事實欄固可無庸記載，惟理由內仍須說明所憑認定之證據，
方足資為適用法律當否之判斷依據。原判決就上情於理由內未為
任何說明，遽予論處上訴人成年人與少年共同犯強制性交之罪，
並依兒童及少年福利法第七十條第一項之規定加重其刑（見原判
決第九頁倒數第三行以下至第十頁第三行），自有理由不備之違
誤。(二)、被告以外之人於檢察事務官、司法警察（官）調查中所
為之陳述，並非於審判中已踐行人證之調查證據程序，令被告以
外之人具結陳述，並接受被告之詰問，即得謂其先前於檢察事務
官、司法警察（官）調查中所為之陳述即具備證據適格之要件。
原判決採納證人即被害人Ａ女、證人游○○及少年Ｃ、Ｄ於警詢
之陳述為論處上訴人犯罪部分依據（見原判決第四頁第十六行以
下至第五頁第六行、倒數第十一行以下、第六頁(2)）。然前揭證
據係屬被告以外之人於審判外之言詞陳述，為傳聞證據，上訴人
及其辯護人於原審已具狀爭執其證據能力（見原審卷第三二頁）
，原判決理由泛謂被害人Ａ女、少年Ｃ、Ｄ及游○○等人上揭供
述，於第一審時均經上訴人詰問，主要犯罪事實之陳述無不符情
事，該等陳述自具證據能力等旨（見原判決第三頁第十二行以下
），除有判決理由不備之違法外，亦與證據法則相違。(三)、事實
審法院依法調查所得之證據，如其內容或對同一待證事實之價值
不相一致時，自應依論理及經驗法則加以取捨，形成心證，於判
決書之理由欄內詳予說明，以憑認定事實，否則即有理由不備之
違法。原判決依卷附○○醫院民國九十七年二月四日出具之精神
鑑定報告書，資為認定上訴人有施以刑前強制治療必要之主要論
據（見原判決第十、十一頁五）；惟稽之同院九十六年七月三十
日所出具之精神鑑定報告書，其鑑定結論則載稱上訴人之妨害性
自主案，無施以治療之必要等旨（見第一審卷第六七頁）。如果
均無訛，後者似屬對上訴人有利之證據，何以○○醫院就同一待
證事項出具之鑑定函文，竟出現相異之鑑定結果？因攸關上訴人
究否須受刑前強制治療之判斷。原審未為究明，就上揭內容相異
之證據如何取捨，未說明其心證理由，遽引前者函文為不利於上
訴人之判斷，難謂無證據調查未盡及判決理由不備之違法。
(四)、審判期日程序之進行，為避免法官於調查證據之始，即對被
    告形成先入為主之偏見，且助於導正偵審實務過度偏重被告
    自白之傾向，並於理念上符合無罪推定原則，現行刑事訴訟
    法第二百八十八條第三項規定：「除簡式審判程序案件外，
    審判長就被告被訴事實為訊問者，應於調查證據程序之最後
    行之。」依卷附筆錄之記載，原審於九十七年九月二十三日
    之審判期日係依通常審判程序進行，並非踐行簡式審判程序
    （見原審卷第六九頁），然證據程序卻切割為二部分，即對
    於證人陳怡安、黃姿菁、少年Ｃ、Ｄ等人之供述證據之調查
    ，除於審判長訊問上訴人被訴犯罪事實之前行之（同上卷第
    七一頁）外，於訊問上訴人被訴全案犯罪事實後復再行調查
    （同上卷第七四頁），則原審審判期日所踐行之調查證據程
    序，不符前述法條之意旨而有違背法令。上訴意旨指摘原判
    決不當，非無理由，應認有撤銷發回更審之原因。
據上論結，應依刑事訴訟法第三百九十七條、第四百零一條，判
決如主文。
中    華    民    國  九十九  年    八    月    五    日
                      最高法院刑事第十一庭
                          審判長法官  石  木  欽
                                法官  洪  佳  濱
                                法官  韓  金  秀
                                法官  段  景  榕
                                法官  周  煙  平
本件正本證明與原本無異
                                      書  記  官
中    華    民    國  九十九  年    八    月    十    日
                                                    m

司法院資訊處製作；財團法人民間司法改革基金會備份。
